# 请教陈版关于股权的二个问题

提问人：松虚子 时间：2013-10-12 23:28:20
一、关于分期出资的情况下，公司财务账面上的实收资本在分期出资的期间可否与营业执照中的注册资本不一致（该问与第二问没有关联关系）；
二、关于对赌协议产生的会计处理问题 1 、背景：A公司为上市企业以货币资金投资B公司（B公司为非上市私营企业，公司形式为有限责任公司），投资日B公司经审计的净资产是 1000 元(其中实收资本 1000 元)，净资产评估值 1500 元，评估溢价为 500 元，该 1500 元的评估值在评估时设立了前提条件，即以B公司的主要设备和设施在约定日期达到设计的环保标准。根据净资产的评估值A公司向B公司投入 1,441.18 元货币资金，其中 960.78 元增加注册资本， 480.40 元增加资本公积-资本溢价，本次增资完成后A公司持有B公司49%的股权。同时在投资合同中约定如果B公司的主要设备和设施在约定日期未达到设计的环保标准则B公司的原股东同意将记入资本公积-资本溢价480.40 元转为B公司的注册资本且该部分转增的注册资本由A公司独享。约定日到期B公司的主要设备和设施未达到设计的环保标准，由此触发了投资合同中的对赌条款，如果依照对赌条款进行处理，A公司对B公司的持股比例将从49%上升为59.04%，即A公司对B公司形成了控制，需要合并B公司。（假设投资日至约定日已经超过一年） 2 、问题：（ 1 ）、资本公积转增注册资本是否可以在其他股东一致同意的情况下由某一股东独享； （ 2 ）、鉴于实际对赌条款已经生效是否意味着投资日的资产评估基础已经是不成立的，如果是这样是否需要重新评估并且在会计上作为会计差错进行会计调整； （ 3 ）、因为转增资本后A公司对B公司形成了控制，此处的会计处理是否可以采用“通过多次交换交易，分步取得股权最终形成企业合并的”进行处理，而如果这样做的话在实际形成控制的时点因为A公司没有再增加投资，但新增的19.04%的股权所涵盖了B公司在形成控制的时点相应净资产的公允价值，是否可以在A公司单体报表和合并报表层面将这部分金额确认为负商誉。

回答人：chenyiwei
1 、是。但必须在《公司法》规定的期限内缴足。 2 、由于该对赌协议的存在，导致A公司所出资的1,441.18 元货币资金可换取的B公司股权数量和持股比例是不确定的，并可能导致B公司控制权的转移。因此，首先需要关注的问题是：导致触发对赌条款的事项（“B公司的主要设备和设施在约定日期未达到设计的环保标准”）是否为B公司及其控股股东所能够控制的事项，还是不能完全受到B公司及其控股股东的控制。这个问题的直接后果是：对于B公司而言，接受A的出资在该项关于股权比例和控制权的不确定性消除之前，应确认为权益还是负债。如果应确认为负债的，则后续不确定性消除时从负债按照约定的比例（如果对赌条款被触发的，应为调整后的股权比例）转为权益。 对于A公司而言，如果通过对赌条款取得了B公司的控制权，则在取得控制权之日作为购买日，应以该购买日为基准日对B公司的整体股权和可辨认净资产公允价值重新进行评估，作为确认商誉和负商誉的基础。但新的评估结果不一定意味着老的评估结果存在差错需要调整（关键是在原先的基准日，预计“B公司的主要设备和设施能够在约定日期达到设计的环保标准”是否属于基于当时状态的最佳估计）。 如果根据上述分析，该项投资对B公司而言应确认为负债的，建议A公司可作为可供出售金融资产按公允价值核算该项投资（包含对赌条款在内），到不确定性消除之日按当日公允价值转为长期股权投资；如果根据上述分析，该项投资对B公司而言应确认为权益的，则在原投资日确认为长期股权投资并按权益法核算，到后续取得控制权时按照解释 4 号第三条规定处理（追加投资成本为零，按照购买日B公司整体净资产公允价值的59.04%作为购买日公允价值转为对子公司投资的成本，并据此计算购买日的商誉，将其纳入合并报表范围）。

回答人：chenyiwei
补充一点：
再考虑了一下这个案例。虽然入股协议中的对赌条款约定在特定事项发生的情况下可以调整入股价格，但是调整后的入股价格也是可以预见到的，并不是完全浮动，也不一定能够体现出这些股权在对赌条款被触发之日的公允价值。这个交易的实质可以理解为在触发对赌条款的情况下，由目标企业的原控股股东无偿转让部分股权给A公司，对A公司自身而言不涉及在潜在不利条件下交付金融资产或者承担金融负债的合同义务。实际上承担对赌后果的是B的原控股股东而不是B公司自身。对B公司而言，所接受的A公司投资仍可确认为权益。
今年 7 、 8 月间，IASB发布了关于概念框架的discussion paper，其中所涉及的两个重要问题就是负债的定义，以及如何区分负债和权益的问题。前两天张为国理事回中国，与部分事务所就该概念框架中的三个大问题（另一个是“其他综合收益”的定义和具体界定）进行了讨论，讨论会上对此问题的争议也是相当激烈。按照目前征求意见稿的discussion paper中的观点，将扩大权益的定义范围，只要合同约定的义务是交付权益工具，则即认为是权益而不是负债，这是与现行规定严格要求“固定金额换取固定数量权益工具”相比的一个重大变化。但是我认为（也有不少在座人士赞同）“只要合同约定的义务是交付权益工具，则即认为是权益而不是负债”的观点是不恰当的，因为完全可能存在发行方对交付权益工具在交付日的公允价值进行担保，导致事实上承担一项现金给付义务的情况（如先投入 1 亿元，日后根据审计、评估结果确定所占股权比例），仅仅依据交付对价的方式这一法律形式即认为属于权益而不是负债，不符合“实质重于形式”这一基本原则。 但另一方面，现行准则中的“固定换固定”条件也确实有修改余地，本帖所讨论的这个案例就很明显说明了这一点（如果完全从字面上遵循现行准则中的“固定换固定”条件，B应把A的出资确认为金融负债，但这并不符合交易的实质）。所以如何在坚持基本原则的前提下对负债和权益的定义，以及这两者之间的划分标准问题作出基于原则的清晰界定，为制定和修订具体会计准则提供指引，是一个相当复杂但又必须解决的基本问题。这个问题看来还是需要从交易的经济实质、持有人享有或承担风险和报酬的特征等因素来进行考虑，例如可以考虑以发行方是否向持有方提供了结算对价的money value guarantee为区分构成负债还是权益的判断标准，而不考虑结算对价的支付形式。当然最终这个问题要确定下来还是需要经过相当长时间的讨论，也许还要经过多次反复。概念框架在 2015 年底之前定稿发布的任务还是很艰巨的。

提问人：松虚子 时间：2013-10-13 08:54:25
对于第二个问题首先B公司将收到的投资款确认为负债，然后在不确定性消除后转为权益。这种方法是否意味着B公司需要在约定日不确定性消除后进行债转股的操作

回答人：chenyiwei
这个交易的法律形式和经济实质差异可能很大，会计处理遵循经济实质，但是否进行债转股操作就是法律形式的问题。因为法律上始终认为是股权投资，所以不存在需要进行债转股操作的问题。

提问人：sparkool 时间：2014-05-30 10:33:56
陈老师，我司也存在类似的对赌条款：引入小股东，以美元出资（我们的功能性货币为人民币），如果未来不能完成利润指标，股份由大股东购买。但对于公司而言，该出资金额确定，我们认为小股东美元出资应该计入实收资本。但DTT审计师认为，HKFRS规定，不同于功能性货币的权益增发，应该计入负债。
请问陈老师，HKFRS有如此规定吗？道理何在呢？盼复。

回答人：chenyiwei
不清楚具体背景，建议与审计师进一步沟通。但一般理解，如果对赌发生于PE和大股东之间，与接受投资的企业无关，则接受投资的企业仍可将其确认为权益，只是在大股东的合并报表上将其列报为负债。

提问人：sparkool 时间：2014-07-21 16:21:44
嗯，我的想法和陈老师上述一致。同时引申的一个问题是：大股东将自己的 130 万股普通股变卖给PE作为优先股，PE享有每年股利分红的优先权利。请问陈老师，如此PE的优先股会在账面以公允价值显示，与原股东的普通股之间有一个差价，请问该怎么处理？

回答人：chenyiwei
你说的是被投资企业的处理？如果该优先股属于负债的，则其发行方（被投资企业）应将其重分类为金融负债，以重分类日该工具的公允价值计量，重分类日权益工具的账面价值和金融负债的公允价值之间的差额确认为权益。